臺灣臺中地方法院刑事裁定
110年度單禁沒字第545號
聲  請  人  臺灣臺中地方檢察署檢察官
被      告  陳泓瑞





上列聲請人因被告違反毒品危害防制條例案件（110年度毒偵字
第441號），聲請單獨宣告沒收（110年度聲沒字第441號），本
院裁定如下：
    主    文
扣案如附表編號1所示之物均沒收銷燬；如附表編號2所示之物沒
收。
    理    由
一、聲請意旨略以：被告陳泓瑞於民國110年1月20日23時許，在
    臺中市○○區○○○街000號住處，以將第二級毒品甲基安非他命
    置於玻璃球內燒烤後吸食煙霧之方式，施用第二級毒品甲基
    安非他命1次之案件業經臺灣臺中地方檢察署（下稱臺中地
    檢署）檢察官於110年9月29日以110年度毒偵字第441號為不
    起訴處分確定。扣案之第二級毒品甲基安非他命3包（110年
    度安保字第215號扣押物品清單）送驗結果檢出第二級毒品
    甲基安非他命成分，係違禁物，爰依刑法第40條第2項及毒
    品危害防制條例第18條第1項前段規定，聲請單獨宣告沒收
    並銷燬之。另扣押之吸食器1個（110年度保管字第488號）
    ，係被告所有供犯罪所用之物，爰依刑法第38條第2 項、第
    40條第3 項規定，聲請單獨宣告沒收等語。
二、按違禁物或專科沒收之物得單獨宣告沒收，刑法第40條第2
    項定有明文。其次，查獲之第一、二級毒品及專供製造或施
    用第一、二級毒品之器具，不問屬於犯罪行為人與否，均沒
    收銷燬之，毒品危害防制條例第18條第1項前段亦有明定。
    另毒品危害防制條例對於供犯製造或施用第一、二級毒品罪
    所用或所預備，而非屬「專供」製造或施用第一、二毒品之
    器具，並無沒收之特別規定，此時應回歸刑法總則，依刑法
    第38條第2項前段、第40條第3項等規定處理。依刑法第38條
    第2項前段規定：「供犯罪所用、犯罪預備之物或犯罪所生
    之物，屬於犯罪行為人者，得沒收之。」、第40條第3項規
    定：「第38條第2項、第3項之物、第38條之1第1項、第2項
    之犯罪所得，因事實上或法律上原因未能追訴犯罪行為人之
    犯罪或判決有罪者，得單獨宣告沒收。」，可知「供犯罪所
    用、犯罪預備之物，屬於犯罪行為人者，因事實上或法律上
    原因未能追訴犯罪行為人之犯罪或判決有罪者，得單獨宣告
    沒收。」，考以刑法第40條第3項立法意旨略以：「一、依
    現行實務見解，如有犯罪行為人死亡、逃匿等情形，除另行
    提起民事訴訟外，不得單獨宣告沒收（司法院院解字第2898
    號、第3403號、第3738號、第3834號解釋）。惟因沒收已修
    正為具獨立性之法律效果，故其宣告，不必然附隨於裁判為
    之，且犯罪行為人因死亡、曾經判決確定、刑法第19條等事
    由受不起訴處分或不受理、免訴、無罪判決者，或因刑法第
    19條、疾病不能到庭而停止審判者及免刑判決者，均可單獨
    宣告沒收之，爰增訂第3項規定。二、另依逃犯失權法則，
    犯罪行為人逃避刑事訴追而遭通緝時，不論犯罪行為人在國
    內或國外，法院得不待其到庭逕為沒收與否之裁判。爰於第
    3項增訂上揭因事實上或法律上原因未得追訴犯罪行為人之
    犯罪或判決有罪者，得單獨宣告沒收之規定。」，可見所謂
    「因事實上或法律上原因」，係指被告因疾病不能到庭、逃
    匿、死亡、欠缺責任能力、已判決確定等情形，無從接受司
    法機關之偵查、審判，或受不起訴處分、不受理、免訴、無
    罪判決而言（臺灣高等法院105年度抗字第1536號刑事裁定
    意旨可資參照）。
三、經查：
  ㈠被告陳泓瑞前因施用毒品案件，經本院裁定執行觀察、勒戒
    後，因無繼續施用毒品之傾向，由臺中地檢署檢察官以110 
    年度毒偵字第441、1291號為不起訴處分確定等情，業經本
    院核閱全案卷證，並有上開不起訴處分書1 份在卷足憑，堪
    認屬實。
　㈡扣案如附表編號1所示之晶體經送驗結果，確檢出第二級毒品
    甲基安非他命成分，有臺中市政府警察局大甲分局大甲派出
    所搜索扣押筆錄、扣押物品目錄表、臺中市政府警察局大甲
    分局110年度安保字第215號扣押物品清單、衛生福利部草屯
    療養院110年2月8日草療鑑字第1100200033號鑑驗書各1份附
    卷可稽（見毒偵441卷第53-56、67-69、125、129頁），足
    認上開物品確為第二級毒品甲基安非他命，屬違禁物無訛，
    應依毒品危害防制條例第18條第1項前段規定，不問屬犯人
    與否，均沒收銷燬之。又包裝上開毒品之外包裝袋，因與其
    內之毒品難以析離，且無析離之實益與必要，應視同毒品，
    一併沒收銷燬之。至送驗耗損部分之毒品，因已滅失，爰不
    另宣告沒收銷燬。
  ㈢另扣案之吸食器1個，係被告所有供本案犯罪所用之物，亦據
    其供明在卷；再本案被告受不起訴處分之原因，雖非刑法第
    40條第3項立法意旨所列舉之事由，然觀諸該立法意旨列舉
    事由中，因疾病不能到庭、逃匿通緝或判決無罪者，尚且符
    合「事實上或法律上原因」之要件，其經法院裁定觀察、勒
    戒及強制戒治者，施用毒品犯行更加明確，依舉輕明重法理
    ，尤應包攝於該條項規定之範疇，本案屬刑法第40條第3項
    所定「因事實上或法律上原因未能追訴犯罪行為人之犯罪或
    判決有罪」之情形，是扣案之上開吸食器1個，自應依刑法
    第40條第3項規定單獨宣告沒收。
四、從而，本院審核認聲請人之聲請為正當，應予准許。爰依刑
    事訴訟法第455 條之36第2 項，毒品危害防制條例第18條第
    1 項前段，刑法第40條第2、3 項規定，裁定如主文。
中　　華　　民　　國　　110 　年　　10　　月　　29　　日
                  刑事第十七庭  法  官  李宜璇
以上正本證明與原本無異。
如不服本裁定，應於送達後5 日內，向本院提出抗告狀。（應附
繕本）
                                書記官  張雅如
中　　華　　民　　國　　110 　年　　10　　月　　29　　日
附表   編號        品   項        備   註   1 晶體3包 （總毛重2.59公克） 送驗單位指定鑑驗其中1包（檢品編號B0000000）： ㈠驗前淨重0.2906公克、驗餘淨重0.2859公克。 ㈡檢出第二級毒品甲基安非他命成分。　   2 吸食器1個